【裁判字號】    98,簡上,1360
【裁判日期】    981231
【裁判案由】    恐嚇取財
【裁判全文】
臺灣板橋地方法院刑事判決            98年度簡上字第1360號
上  訴  人
即  被  告  乙○○
選任辯護人  黃柏彰律師
上列上訴人即被告因恐嚇取財案件，不服本院98年度簡字第7670
號中華民國98年10月5 日所為第一審簡易判決（聲請簡易判決處
刑案號：98年度偵字第22449 號），提起上訴，本院管轄第二審
之合議庭判決如下︰
    主  文
上訴駁回。
乙○○緩刑貳年，緩刑期間併付保護管束，並應向指定之政府機
關、政府機構、行政法人、社區或其他符合公益目的之機構或團
體，提供陸拾小時之義務勞務。
    事  實
一、乙○○明知申辦金融機構帳戶使用乃個人屬性甚高之行為，
    故無正當理由徵求他人提供金融機構帳戶者，極易利用該等
    帳戶作為與財產有關之犯罪工具，其並可預見金融機構帳戶
    提供他人使用將幫助他人遂行不特定之財產犯罪，惟仍基於
    縱有人以其金融機構帳戶實施財產犯罪亦不違背其本意之幫
    助犯意，於民國94年11月11日（聲請書略載為94年11月14日
    前某日），在臺北縣板橋市某處，將其所申辦之中華郵政股
    份有限公司板橋港尾郵局帳號00000000000000號帳戶之金融
    卡及密碼（聲請書贅載存摺），交付予真實姓名年籍不詳之
    成年人，以此方式幫助該犯罪集團成員收取犯罪所得使用。
    嗣該犯罪集團成員取得上開帳戶後，旋基於意圖為自己不法
    所有之犯意，於94年11月14日9 時40分許，撥打電話予甲○
    ○○，向甲○○○佯稱已綁架其兒子，需依指示匯款，方會
    將其兒子放回，並揚言若向別人提及此事，將殺死其兒子云
    云，以此危害甲○○○兒子生命安全之事，恫嚇甲○○○，
    致甲○○○因畏懼其子之安全受威脅，而依該集團成員之指
    示，匯款新臺幣50,000元至乙○○之上揭帳戶內，上開款項
    並隨即為該集團成員於當日提領一空。嗣甲○○○與其子聯
    繫查證後，方知受騙，經報警處理而查獲上情。
二、案經臺北縣政府警察局海山分局報告臺灣板橋地方法院檢察
    署檢察官偵查後聲請以簡易判決處刑。
    理  由
一、前揭事實，業據被告乙○○在本院審理時坦承不諱，並經被
    害人甲○○○在警詢時指述綦詳，復有被告在中華郵政股份
    有限公司板橋港尾郵局之客戶基本資料暨查詢帳戶最近交易
    資料、被害人甲○○○匯款至被告上開帳戶之郵政國內匯款
    執據1 、中華郵政股份有限公司板橋郵局函暨所附基本資料
    、交易明細、換發晶片卡及變更密碼之日期等件附卷可稽。
    堪認被告自白與事實相符。復按於郵局或銀行等金融機構開
    設存款帳戶，請領存摺及提款卡一事，原係針對個人身分之
    社會信用而予以資金流通，具有強烈之屬人性，而金融帳戶
    為個人理財之工具，於郵局或銀行等金融機構申請開設存款
    帳戶亦無任何特殊之資格限制，一般民眾皆可以存入最低開
    戶金額之方式，任意於銀行或郵局等金融機構申請開設存款
    帳戶，且一人並可於不同之金融機構申請多數之存款帳戶使
    用，此屬眾所周知之事實，亦為被告所應知，是依一般人之
    社會生活經驗，若見他人不以自己名義申請帳戶，反而向人
    收購或借用存款帳戶供己使用，衡情對於該等帳戶是否供犯
    罪集團為詐欺或恐嚇取財犯行等不法目的使用當有合理之懷
    疑，以被告係心智成熟之成年人，且利用他人帳戶從事詐欺
    或恐嚇取財，早為傳播媒體廣為報導，依其個人之經驗，應
    有預見提供存摺及提款卡供他人使用，係幫助他人從事詐欺
    或恐嚇取財犯行。而本案被害人甲○○○因遭人恐嚇，致心
    生畏懼而匯款，是被告有幫助恐嚇取財之行為及不確定故意
    ，至為灼然。本案事證明確，被告前開犯行洵堪認定，應予
    依法論科。
二、又本件被告行為後，刑法及其施行法業於95年7 月1 日修正
    施行，關於新舊法律變更之比較適用，原則上應就罪刑有關
    之共犯、未遂犯、想像競合犯、牽連犯、連續犯、結合犯，
    以及累犯加重、自首減輕暨其他法定加減原因（如身分加減
    ）與加減例等一切情形，綜其全部罪刑之結果而為比較（最
    高法院95年第8 次刑事庭會議決議參照）。經查：(一)被告所
    涉刑法第346 條第1 項之論罪條文之構成要件與法定刑本身
    固無修改。然罰金刑部分，其最高額原依廢止前罰金罰鍰提
    高標準條例第1 條前段之規定提高，現行罰金罰鍰提高標準
    條例業經廢止，並增訂刑法施行法第1 條之1 ，將上開罰金
    刑之貨幣單位改為新臺幣，並提高為30倍，以此計算其金額
    與廢止前罰金罰鍰提高標準條例計算之金額相同，是罰金刑
    之最高額部分亦無實質變動。然修正前刑法第33條第5 款規
    定為罰金1 元以上，即由原先經罰金罰鍰提高標準條例提高
    後之銀元10元（合新臺幣30元），修正後則提高為罰金新臺
    幣1 千元以上，以百元計算之。二者相較之下，應以修正前
    之規定較有利於被告；(二)就易科罰金之折算標準部分，如依
    修正前刑法第41條第1 項及廢止前罰金罰鍰提高標準條例第
    2 條之規定，應以銀元300 元即新臺幣900 元折算一日，惟
    若依修正後刑法第41條第1 項前段之規定，應以新臺幣1千
    元、2 千元或3 千元折算1 日，二者相較之下，應以修正前
    之規定較有利於被告。從而，經綜合比較前述各項法律變更
    之結果後，本案因修正後之規定並未對被告更為有利，依據
    修正後刑法第2 條第1 項前段，應一體適用修正前刑法之規
    定，合先敘明。至關於刑法第30條幫助犯之規定，修正後之
    規定僅係用語上之修正，非屬法律之變更，應逕適用修正後
    之規定，附此敘明。
三、按以恐嚇使人將物交付，有時固亦含有詐欺性質，但與詐欺
    之區別，則在有無施用威嚇，使人心生畏懼之情形為斷；再
    恐嚇罪質，非不含有詐欺性，其與詐欺罪之區別，係在行為
    人對於被害人所用之手段，僅使其陷於錯誤，為詐欺，使發
    生畏懼心者，為恐嚇；又刑法第346 條第1 項之恐嚇取財罪
    ，與同法第339 條第1 項之詐欺取財罪，二者之區別，在於
    前者係施用使人心生畏怖之恐嚇手段，致被害人心生畏懼，
    明知不應交付財物而交付；後者則係施用詐術手段，使人陷
    於錯誤，誤信為應交付財物而交付；惟上開之恐嚇手段，常
    以虛假之事實為內容，故有時亦不免含有詐欺之性質，倘含
    有詐欺性之恐嚇取財行為，足使人心生畏懼時，自應僅論以
    高度之恐嚇取財罪，殊無再適用詐欺取財罪之餘地（最高法
    院28年上字第1238號、30年上字第668 號判例意旨及84年度
    臺上字第1993號判決意旨參照）。查上開犯罪集團以編造之
    惡害事實恐嚇被害人甲○○○，此項虛偽之內容固可認為係
    詐欺行為之手段，惟依一般常人聽聞此類電話後，倘果真陷
    於錯誤而為匯款，通常是已誤認為對方所告知之事項為真正
    ，若不依指示匯款，其兒子恐遭殺害，而有危害生命安全之
    虞，被害人應是處於恐懼狀態中，不得已而為匯款，是並非
    僅是單純詐欺之手段，應兼含有恐嚇之意旨在內。是核被告
    所為，係犯刑法第30條第1 項、第346 條第1 項之幫助恐嚇
    取財罪。又被告以幫助之意思，參與構成要件以外之行為，
    為幫助犯，爰依刑法第30條第2 項規定，依正犯之刑減輕之
    。原審認被告罪證明確，適用刑法第2 條第1 項、第30條、
    第346 條第1 項，修正前刑法第41條第1 項前段，刑法施行
    法第1 條之1 第1 項、第2 項，廢止前罰金罰鍰提高標準條
    例第2 條前段，現行法規所定貨幣單位折算新臺幣條例第2
    條，中華民國九十六年罪犯減刑條例第2 條第1 項第3 款、
    第7 條、第9 條規定，並審酌被告學歷為高職畢業，其提供
    帳戶予恐嚇取財集團作為犯罪使用，增加被害人尋求救濟之
    困難，並使犯罪之訴追趨於複雜，並助長他人犯罪，危害個
    人財產安全及社會治安甚鉅，本件被害人受恐嚇而匯出之金
    額為5 萬元，兼衡被告犯罪之動機、目的、手段，暨其犯後
    之態度等一切情狀，量處有期徒刑4 月，減為有期徒刑2 月
    ，並均諭知如易科罰金之折算標準，經核其認事用法均無不
    合，量刑亦屬適當。從而，被告提起上訴為無理由，應予駁
    回。
四、末按，被告行為後，刑法74條雖亦分別於95年7 月1 日、98
    年9 月1 日修正施行，惟因該條非屬刑法第2 條所稱法律之
    變更，故犯罪在新法施行前，新法施行後，緩刑之宣告，應
    適用新法第74條之規定（最高法院95年第8 次刑事庭會議決
    議可資參照），是本案自應適用98年9 月1 日修正施行之新
    法。查被告前未曾因故意犯罪受有期徒刑以上刑之宣告，有
    臺灣高等法院被告前案紀錄表1 份附卷可按，其因一時失慮
    ，偶罹刑典，事後已坦承犯行，深具悔意，且業已與被害人
    甲○○○達成民事和解，有調解筆錄1 份在卷可按，經此刑
    之宣告後，當知警惕，信無再犯之虞，所宣告之刑以暫不執
    行為適當，爰併宣告緩刑2 年，又為期被告能於服務社會中
    建立正確價值觀，爰依刑法第74條第2 項第5 款之規定命其
    應於緩刑期間向指定之政府機關、政府機構、行政法人、社
    區或其他符合公益目的之機構或團體，提供60小時之義務勞
    務，以兼啟自新及警惕之效，並依刑法第93條第1 項第2 款
    規定，應於緩刑期間付保護管束。至於應向上開何單位提供
    義務勞務，屬執行之問題，允由執行檢察官斟酌被告之年齡
    、智識及能力，兼衡上開各單位之實際需求，而為指定，附
    此敘明。
據上論斷，應依刑事訴訟法第455 條之1 第1 項、第3 項、第
368 條，刑法第74條第1 項第1 款、第2 項第5 款、第93條第1
項第2 款，判決如主文。
本案經檢察官林慈雁到庭執行職務。
中    華    民    國    98    年    12    月    31    日
                  刑事第十三庭  審判長法  官  王士珮
                                      法  官  楊明佳
                                      法  官  方鴻愷
以上正本證明與原本無異。
本件不得上訴。
                                      書記官  金和國
中    華    民    國    98    年    12    月    31    日
附錄本案論罪科刑法條全文：
中華民國刑法第346 條第1 項：
意圖為自己或第三人不法之所有，以恐嚇使人將本人或第三人之
物交付者，處6 月以上5 年以下有期徒刑，得併科1 千元以下罰
金。

司法院資訊處製作；財團法人民間司法改革基金會備份。
